---
title: "aide"
---

## percent_rank(), cume_dist() et ntile()

[Source]("https://docs.yugabyte.com/preview/api/ysql/exprs/window_functions/function-syntax-semantics/percent-rank-cume-dist-ntile/")

Ces trois fonctions de fenêtre présentent une forte ressemblance. Leur explication repose sur la notion de centile . Un centile est une mesure utilisée en statistique pour désigner la valeur en dessous de laquelle se situe une fraction donnée des valeurs d'un ensemble. Le terme «  centile » est souvent privilégié par ceux qui préfèrent exprimer les fractions en pourcentage. Par exemple, le 70e centile est la valeur en dessous de laquelle se situent 70 % des valeurs.

Brièvement:

- `percent_rank()`attribue la fraction centile à chaque valeur de la population d'entrée
- `cume_dist()` renvoie, pour une valeur spécifiée au sein d'une population, le nombre de valeurs inférieures ou égales à la valeur spécifiée divisé par le nombre total de valeurs, en d'autres termes, la position relative d'une valeur au sein de la population.
- `ntile()`attribue le numéro de compartiment, dans un histogramme d'équihauteur (voir ci-dessous) à chaque valeur de la population en spécifiant le nombre de compartiments requis comme argument réel de la fonction.

II
```{r}
load("dreams.RData")
dreams
```
```{r}
nums
```

```{r}

a <- round(percent_rank(nums$so) * 100)
names(a) <- as.character(nums$so)
sort(a)
```

